臺灣高等法院刑事裁定
108年度毒抗字第373號
抗  告  人
即  被  告  陳湘麟  






上列抗告人因違反毒品危害防制條例案件，不服臺灣桃園地方法
院108年度毒聲字第512號，中華民國108年12月6日所為施以強制
戒治裁定（聲請案號：臺灣桃園地方檢察署108年度聲戒字第42
號），提起抗告，本院裁定如下： 
    主  文
抗告駁回。
    理  由
一、按觀察、勒戒後，檢察官或少年法院（地方法院少年法庭）
    依據勒戒處所之陳報，認受觀察、勒戒人有繼續施用毒品傾
    向者，檢察官應聲請法院裁定或由少年法院（地方法院少年
    法庭）裁定令入戒治處所強制戒治，其期間為6個月以上，
    至無繼續強制戒治之必要為止，但最長不得逾1年，毒品危
    害防制條例第20條第2項定有明文。
二、原裁定意旨略以：被告甲○○因施用第一級毒品海洛因及第二
    級毒品甲基安非他命案件，經臺灣桃園地方法院（下稱原審
    法院）以108年度毒聲字第311號裁定令入勒戒處所觀察、勒
    戒後，經法務部○○○○○○○○附設勒戒處所評分結果，前科紀錄
    與行為表現為80分、臨床評估為27分、社會穩定度為5分，
    合計112分，綜合判斷為「有繼續施用毒品傾向」等情，有
    原審法院108年度毒聲字第311號刑事裁定、本院被告前案紀
    錄表、法務部○○○○○○○○108年12月3日新戒所衛字第10807016
    950號函檢附「有無繼續施用毒品傾向證明書」及「有無繼
    續施用毒品傾向評估標準紀錄表」在卷可稽，檢察官聲請裁
    定被告令入戒治處所強制戒治，應予准許等語。
三、抗告意旨略以：按毒品危害防制條例第20條第3項規定：「
    依前項規定為觀察、勒戒或強制戒治執行完畢釋放後，5年
    後再犯第10條之罪者，適用本條前2項之規定。」此為立法
    者參照專業心理醫師等之實驗，評估認施用毒品者在接受「
    勒戒」、「戒治」執行完畢後，5年內未再施用毒品即屬完
    全「戒除」毒品（身癮、心癮等均戒除），為法律上給與從
    新之機會， 即5年後再犯施用毒品之罪者，應再給與接受「
    勒戒」之機會，而從新觀察其施用之原因等等，從新評估其
    有無繼續施用毒品之傾向，此乃立法者所設計之寬典，亦為
    國家之美意。故依此立法寬典，勒戒處所之評估，檢察官及
    法院認定勒戒者有無繼續施用毒品傾向，均不應以5年前之
    前案紀錄作為依據，否則當不能謂之係「從新」給其觀察、
    勒戒之機會。本件法務部○○○○○○○○附設勒戒處所之評分，將
    抗告人即被告甲○○（下稱被告）5年前甚至10年前之前案紀
    錄列入被告有無繼續施用毒品傾向之依據，實與立法之寬典
    有所違背，且被告5年前甚至10年前之前案紀錄與被告本次
    施用毒品之原因未必有其必然之關聯性，故除可確認其關聯
    性者外，實應以臨床評估（即單就本次施用之評估）作為被
    告有無繼續施用毒品傾向。況被告近10年未曾施用毒品，已
    完全戒除之情況下，因一時不慎誤陷「毒網」，經勒戒後已
    堅定戒毒之意志而無繼續施用毒品之傾向，卻因與本案無關
    之5年前已遭處罰完畢之前案紀錄，反遭認定為有繼續施用
    毒品傾向，難謂為正確。原裁定未察，率認檢察官之聲請應
    予准許，實有不當，被告要難甘服云云。
四、按有無繼續施用毒品傾向之評估標準，乃以受勒戒人勒戒後
    之結果，併參酌勒戒前之各種情況，作為評估之依據。而依
    勒戒處所評分說明手冊規定，係以前科紀錄與行為表現、臨
    床評估及社會穩定度3項合併計算分數。每一大項皆有靜態
    因子與動態因子分數評分，靜態因子分數總分在60分（含）
    以上為「有繼續施用毒品傾向」；60分以下，與動態因子分
    數相加，如果總分在60分（含）以上，為「有繼續施用毒品
    傾向」。而其中(一)前科紀錄與行為表現係依：1.毒品犯罪
    相關司法紀錄、2.首次毒品犯罪年齡、3.其他犯罪相關紀錄
    、4.入所時尿液毒品檢驗、5.所內行為表現；(二)臨床評估
    係依：1.物質使用行為：1-1多重物品濫用、1-2合法物質濫
    用、1-3使用方式、1-4使用年數、2.精神疾病共病（含反社
    會人格）、3.臨床綜合評估（含病識感、動機、態度、就醫
    意願）；(三)社會穩定度係依：1.工作、2.家庭：2-1家人
    濫用藥物、2-2入所後家人是否探視、2-3出所後是否與家人
    同住等，作為判斷分數之依據。判定者判定前科紀錄與行為
    表現、臨床評估及社會穩定度合計3項分數，供為判定者判
    定「有無繼續施用毒品傾向」之審酌標準。綜合評分者，應
    根據臨床實務，有具體事證，認為個案「有繼續施用毒品傾
    向」者，以綜合評分者所評估為準，有「有無繼續施用毒品
    傾向」評估標準、評分說明手冊可稽，是評斷有無吸食毒品
    傾向，依該手冊之規定，賦與執法者有一客觀統一標準，以
    利判斷受勒戒人有無繼續施用傾向，並避免執法者之判斷失
    之主觀，倘其評估由形式上觀察，無擅斷或濫權等明顯不當
    之情事，法院應予尊重。
五、經查，被告前於108年5月4日或5日某時，在其所有之自用小
    客車內，將第一級毒品海洛因及第二級毒品甲基安非他命一
    同置於玻璃球內點火燒烤吸食煙霧方式，同時施用第一級毒
    品海洛因、第二級毒品甲基安非他命1次，復於108年6月6 
    日晚間11時許，在桃園市○○區○○○路0段000巷00弄00號居所
    內，以不詳方式，同時施用第一級毒品海洛因及第二級毒品
    甲基安非他命1次，經原審法院以108年度毒聲字第311號裁
    定被告令入勒戒處所觀察、勒戒，有上開案號之原審法院刑
    事裁定在卷為憑，並有本院被告前案紀錄表附卷可稽。又被
    告執行觀察、勒戒後，經法務部○○○○○○○○附設勒戒處所醫療
    人員評分結果，認(一)前科紀錄與行為表現部分合計為80分
    （靜態因子分數：1.毒品犯罪相關司法紀錄為「5筆」計50
    分；2.首次毒品犯罪年齡為「20歲以下」計10分；3.其他犯
    罪相關紀錄為「有，10筆」計20分；4.入所時尿液毒品檢驗
    為「無藥物反應」計0分，合計為80分；動態因子分數：5.
    所內行為表現：0分）、(二)臨床評估部分合計為27分（靜
    態因子分數：1.物質使用行為：1-1多重毒品濫用為「有，
    種類為海洛因、安非他命」計10分；1-2合法物質濫用為「
    有，種類為菸」計2分；1-3使用方式為「無注射使用」計0
    分；1-4使用年數為「超過1年」計10分，合計為22分；動態
    因子分數：2.精神疾病共病【含反社會人格】為「無」計0
    分；3.臨床綜合評估【含病識感、動機、態度、就醫意願】
    為「偏重」計5分，合計為5分）、(三)社會穩定度部分合計
    為5分（靜態因子分數：1.工作為「全職工作水電工」計0分
    ，2.家庭：2-1家人藥物濫用為「無」計0分；動態因子分數
    ：2-2入所後家人是否訪視為「否」計5分；2-3出所後是否
    與家人同住為「是」計0分）。以上(一)至(三)部分之總分
    合計為112分（靜態因子分數共計102分，動態因子分數共計
    10分），經綜合判斷為「有繼續施用毒品傾向」等情，有法
    務部○○○○○○○○108年12月3日新戒所衛字第10807016950號函
    暨檢附該所附設勒戒處所觀察勒戒人甲○○「有無繼續施用毒
    品傾向證明書」及「有無繼續施用毒品傾向評估標準紀錄表
    」在卷可考（見臺灣桃園地方法院檢察署108年度毒偵字第2
    738號影卷第111至114頁）。是本件被告於觀察、勒戒期間
    ，法務部○○○○○○○○附設勒戒處所醫療人員，依其本職學識就
    被告之前科紀錄與行為表現、臨床評估、社會穩定度等因素
    所為之綜合判斷，具有科學驗證所得之結論，且由形式上觀
    察，並無擅斷或濫權等明顯不當之情事，法院宜予尊重其行
    政職權之行使及專業之判斷。
六、綜上所述，本件被告經原審裁定令入勒戒處所觀察、勒戒後
    ，經評估認定有繼續施用毒品傾向，原審以檢察官聲請意旨
    並無不合，依毒品危害防制條例第20條第2項後段規定，裁
    定被告令入戒治處所強制戒治，其期間為6個月以上，至無
    繼續強制戒治之必要為止，但最長不得逾1年，經核其認事
    用法均無違誤。抗告意旨仍以前詞對原裁定而為指摘，尚不
    足以推翻原裁定之適法性，所提抗告，為無理由，應予駁回
    。
據上論斷，應依刑事訴訟法第412條，裁定如主文。 
中　　華　　民　　國　　109 　年　　1 　　月　　9 　　日
                  刑事第三庭    審判長法　官  張惠立
                                      法　官  廖怡貞
                                      法　官  張江澤
以上正本證明與原本無異。
不得再抗告。
                                      書記官  林明慧
中　　華　　民　　國　　109 　年　　1 　　月　　10　　日